【裁判字號】    95,交聲,66
【裁判日期】    950206
【裁判案由】    違反道路交通管理處罰條例聲明異議
【裁判全文】
臺灣臺北地方法院交通事件裁定          95年度交聲字第66號
原處分機關  臺北市交通事件裁決所
聲明異議人
即受處分人  榮民計程車業服務中心台北市分中心
代  表  人  沈興志
代  理  人  唐智民
上列受處分人因違反道路交通管理處罰條例事件，不服原處分機
關台北市交通事件裁決所於中華民國94年12月9日所為之處分（
原處分案號：北市裁三字裁22-AA0000000號），聲明異議，本院
裁定如下：
    主  文
異議駁回。
    理  由
一、原處分意旨略以：異議人即受處分人榮民計程車業服務中心
    台北市分中心所有之車牌號碼6C-069號營業用一般小客車，
    於民國94年11月3日凌晨3時40分許，行經台北市○○○○道
    路往南方向、限速每小時60公里之路段時，為設置於該處之
    微電腦雷達波型自動採證單功能相機測得該車以時速82公里
    之速度超速行駛，並拍照存證，經台北市政府警察局交通警
    察大隊員警廖本瑞採證後，以該車有「行車速限60公里，經
    測時速82公里，超速22公里滿20公里」之情形，違反道路交
    通管理處罰條例第40條第1項規定而製單逕行舉發，受處分
    人於舉發通知單上所載應到案日期前向臺北市交通事件裁決
    所提出申訴，經原處分機關函請舉發單位調查後仍認受處分
    人有前開違規行為，乃依道路交通管理處罰條例第40條第1
    項、違反道路交通管理事件統一裁罰基準及處理細則第43條
    、第44條、第61條及違反道路交通管理事件統一裁罰基準表
    之規定裁處受處分人罰鍰1,900元（另依道路交通管理處罰
    條例第63條第1項第1款記違規點數部分，則因受處分人為人
    民團體，無從記點而予免記）。
二、聲明異議之意旨略以：(一)政府私設固定式測速照相機採證完
    全違背憲法及違反法律，目前我國的法律並無「固定式及可
    移動式測速照相機設置法」，更無「機器人之勤務條例及管
    理辦法」‧‧‧等，警察人員依法執行勤務是合法的，但私
    自在未經過合法程序設立之測速照相是違反法律的，憲法第
    62條、第72條及170至172條都有規定。另中央法規標準法第
    5 條亦有明文規定：1.憲法或法律有明文規定應以法律定之
    者，2.關於人民之權利及義務者應以法律定之4.其他重要事
    項應以法律定之者，第6條應以法律規定事項不得以命令定
    之。(二)政府設立固定式或可移動式測速照相機，未經立法程
    序完成之法律及命令，因不受法院及人民監督，人民如何得
    知機器之公平性及公正性。(三)一般之固定式測速照相機之設
    置地點之前後並未有執勤員警在場，哪裡會有當場不能或不
    宜攔截之理由，這就是所謂的機器人執行勤務，並非員警在
    執行勤務，事後再憑照片向違規人收取不合法之款項，這不
    但不合法，而且是一種斂財行為，人有判斷力，但機器本身
    並無判斷力，當違規者事後超過20日以上之時間，不但忘了
    當時之情形，且對自己有利及有力之證據早已消失更無法取
    得，然政府祇憑一紙採證相片對違規者收取罰金是不合以及
    不合法。「行政程序法」第9條：行政機關就該管行政程序
    應對當事人有利及不利情形一律注意。由前述情形，警政署
    並未對當事人有利部分注意，這是不公平的事實。政府於民
    國90年12月28日頒定行政程序法第1、4、5條及8、9、10 條
    ，及152、155、156、157、158、159、160及174-1條等意旨
    ，政府對待人民應以公平誠信正義之方程保護人民，又固定
    式及可移動式測速照相機之設置是否經過相關單位之及各機
    關之核准，又各地之使用執照及許可是否合法？這裡揭發一
    件固定式照相機不法及違法之真實事情，也就是照相機業者
    和政府達成契約在各地設置照相機之同時，又在前方1000
    公尺處放置訊號機，同時製造反測速機賣給民間駕駛，這種
    賺政府又賺人民之廠商業者在設置這種訊號之時已是違法及
    不公平行為，這種政府作為如何讓人民取得信賴、驗證。「
    只准州官放火，不許百姓點燈」現在已是民主法治的國家時
    代，怎還會有這種情形，伊已收集有關反測速機之各種證據
    ，屆時會提出請法官過目。(四)從民過90年1月到94年9月，政
    府對每年40億（台北市）之交通違規納入固定歲入款項，當
    前很明顯的政府為了每年之固定歲入費用而變相用交通安全
    之名目來收取人民之歲費。(五)政府在固定式測速照相機前雖
    設有警告標語，但其未有統一規範，大小不一，很容易導致
    人民視線之模糊云云，爰請求撤銷原處分。
三、按行車速度，依標誌或標線之規定，無標誌或標線者，時速
    不得超過50公里；又汽車駕駛人，行車速度，超過規定之最
    高時速者，處新臺幣（下同）1,200元以上2,400元以下罰鍰
    ，道路交通安全規則第93條第1項、道路交通管理處罰條例
    第40條第1項分別定有明文。又違反道路交通管理事件統一
    裁罰基準及處理細則所訂之違反道路交通管理事件統一裁罰
    基準表亦明定：汽車駕駛人行車速度超過規定之最高時速20
    公里以上者，在期限內到案聽候裁決者，處1,900元罰鍰，
    並記違規點數1點。再汽車駕駛人之行為有違規行為，經以
    科學儀器取得證據資料，當場不能或不宜攔截製單舉發者，
    得對汽車所有人逕行舉發處罰，道路交通管理處罰條例第7
    條之2第1項第6款定有明文。次按，汽車駕駛人在道路超速
    行駛，為警當場攔停者，處罰機關固應對汽車之駕駛人為處
    罰，惟若舉發機關並非當場對該部汽車攔停，而係依違反道
    路交通管理事件統一裁罰標準及處理細則第23條第1項第5款
    規定以科學儀器取得違規證據資料（如照相機或測速器）逕
    行舉發者，此際舉發機關只能依上開處理細則第23條第2項
    規定，對汽車所有人為製單舉發，而如經舉發之汽車所有人
    在舉發通知單之應到案日期前到案，並告知處罰機關該名超
    速駕駛之汽車違規駕駛人姓名、身分證統一編號及住址者，
    處罰機關應即依前開細則第24條規定處罰該名違規駕駛人，
    而如汽車所有人未於應到案日期前到案或雖於應到案日期前
    到案，而未告知處罰機關實際之違規駕駛人者，處罰機關仍
    應依道路交通管理處罰條例第85條第3項「本條例關於車輛
    駕駛人之處罰，如應歸責於車輛所有人者，處罰車輛所有人
    」規定，對車輛所有人加以處罰。
四、經查：
  (一)異議人所有之上揭營業用一般小客車於上揭時、地因超速行
    駛，經設置於該處之測訴照相機測得以時速82公里之速度超
    速行駛，並拍照存證，經台北市政府警察局交通警察大隊員
    警廖本瑞採證後，以該車有「行車速限60公里，經測時速82
    公里，超速22公里滿20公里」之情形，違反道路交通管理處
    罰條例第40條第1項規定而填製北市警交大字第AA0000000號
    舉發違反道路交通管理事件通知單逕行舉發，受處分人於舉
    發通知單上所載應到案日期前向臺北市交通事件裁決所提出
    申訴，經原處分機關函請舉發單位調查後仍認受處分人有前
    開違規行為，乃依道路交通管理處罰條例第40條第1項、違
    反道路交通管理事件統一裁罰基準及處理細則第43條、第44
    條、第61條及違反道路交通管理事件統一裁罰基準表之規定
    裁處受處分人罰鍰1,900元之事實，有前揭舉發違反道路交
    通管理事件通知單、台北市交通事件裁決所函、申訴書、台
    北市政府警察局中正第二分局書函、台北市交通事件裁決所
    違反道路交通管理事件裁決書各1份在卷可稽。
  (二)查測速照相機之設置規範，內政部警政署已於92年10月21日
    訂頒「固定式測速照相及移動式測速照相之設置理念、原則
    、執勤要領及查核機制」，以作為交通執法之依據，有內政
    部警政署警署交字第0940124875號函在卷可查。又對於汽車
    駕駛人超過限速行駛之違規行為，由執行交通稽查勤務之員
    警以目視方式測定再予攔停舉發，遠不及以自動測速儀器測
    定、拍照取證更為客觀、精確，是以自動測速儀器所為測定
    、取證，自合於道路交通管理處罰條例第7條之2第1項第6款
    所指「以科學儀器取得證據資料，當場不能或不宜攔截製單
    舉發」之情形，前述二者可作為測速照相機設置、使用之法
    源依據，要無疑義。
  (三)異議人所有之上揭營業用一般小客車於前述時、地超速行駛
    之事實，有卷附之固定式照相機所拍攝之採證照片（其上顯
    示前開營業用一般小客車行經該路段車速82公里）可稽；而
    臺北市政府警察局中正第二分局於95年1月5日函覆台北市交
    通裁決所之函（北市警中正二分交字第09432990100號函）
    所載：「該路段相機係微電腦雷達波型自動採證單功能相機
    ，每次採證1張，以斜角45度發射，可達50公尺，最遠可採
    證4線車道；相機光圈速度為千分之一秒，以斜角依序掃瞄
    ；相片上會顯示年、月、日、時間、當時速度、路段名稱及
    速限標準；經由採證照片比對6C-069號車正在掃描區內，且
    掃描區內並無其他車輛」，核與上開採證照片所示相機快門
    按下當時，並無其他車輛在異議人所有上揭營業用一般小客
    車之車旁相符，是異議人所有之上揭營業用一般小客車於上
    述時、地超速行駛之違規事實，已堪認定。雖異議人質疑此
    舉違反憲法、行政程序法及警察執行勤務精神、政府與照相
    機業者互謀得利云云，然異議人之交通違規行為已相當明確
    ，原處分並無未注意有利於異議人之情形，尚難認有異議人
    所指違反憲法、行政程序法及警察執行勤務精神之情形。另
    道路主管機關本得於法令授權範圍內，基於權責對於各項行
    政措施包括道路設計、交通號誌、標誌、標線之設置與更動
    等事項，為具體裁量、規劃，俾達到道路使用效能、維持交
    通秩序及保障道路使用人往來便利與安全之行政目的，除行
    政措施明顯違法外，法院無從審查行政機關基於裁量權限設
    置交通號誌與監視攝相系統適當與否之問題，民眾如對行政
    機關之行政措施有所疑義，應依循行政救濟管道向相關權責
    機關反應，在此之前，人民仍有依法遵守之義務，斷無任由
    人民對於相關交通設施之不滿，自行否認交通號誌之效力，
    並據為免罰之理由，且異議人既有如上之違規行為，依法即
    應處罰，至政府因而增加收入，乃違規行為應予科處罰鍰之
    當然附隨結果，不能倒果為因，執為撤銷免罰之理由，受處
    分人泛指此種取締方式於法無據、違反憲法云云，置其一己
    之守法義務於不顧，核無可取。
五、綜上所述，異議人所有之上揭營業用一般小客車於前揭時、
    地有超速行駛之違規事實已相當明確，原處分機關依道路交
    通管理處罰條例第40條第1項及違反道路交通管理事件統一
    裁罰基準表之規定裁罰新台幣1,900元，於法並無不合，本
    件異議為無理由，應予駁回。
據上論斷，應依道路交通案件處理辦法第19條，裁定如主文。
中    華    民    國    95    年    2     月    6     日
                        交通法庭法  官  林春鈴
以上正本證明與原本無異
如不服本裁定應於送達後5日內向本院提出抗告狀
                                書記官  羅欣宜
中    華    民    國    95    年    2     月    8     日


司法院資訊處製作；財團法人民間司法改革基金會備份。
